ACORDAO-COMPLETO-2329794

ACÓRDÃO 3885/2019 ATA 20/2019 - SEGUNDA CÂMARA

VISTOS, relatados e discutidos estes autos que tratam de Pedidos de Reexame interpostos por Amarílio Sales de Melo e pela Universidade Federal da Paraíba (peça 5, p. 49) contra o Acórdão 2313/2011-TCU-Segunda Câmara que, entre outras medidas, considerou ilegais os atos de aposentadoria em favor de Amarílio Sales de Melo, Domílson Maul de Andrade e Maria da Gloria Accioly de Andrade, em razão da percepção indevida da vantagem do art. 184, inciso II, da Lei 1.711/1952;
ACORDAM os Ministros do Tribunal de Contas da União, reunidos em Sessão da 2ª Câmara, ante as razões expostas pelo Relator, e com fundamento nos arts. 32, parágrafo único, 33 e 48, da Lei 8.443/1992, em:
9.1. conhecer do presentes recursos para, no mérito, dar-lhes provimento de modo a tornar insubsistentes os itens 9.3 e 9.5.1 do Acórdão 2313/2011-TCU-Segunda Câmara e considerar legais os atos de aposentadoria de Amarílio Sales de Melo, Domílson Maul de Andrade e Maria da Gloria Accioly de Andrade;
9.2. dar ciência aos recorrentes e aos demais interessados.

Pedidos de Reexame interpostos por Amarilio Sales de Melo e pela Universidade Federal da Paraíba , por intermédio dos quais se insurgem contra o Acórdão 2.313/2011-TCU-2ª Câmara, que considerou ilegais os atos de aposentadoria de Amarilio Sales de Melo, Domilson Maul de Andrade e Maria da Gloria Accioly de Andrade.

Segunda Câmara

Universidade Federal da Paraíba.

3. Interessados/Responsáveis/Recorrentes:
3.1. Interessados: Afranio de Souza Branco (XXX.243.834-XX); Amarilio Sales de Melo (XXX.536.714-XX); Antonia Maria da Silva (XXX.788.664-XX); Denise de Castro Ferreira (XXX.370.034-XX); Domilson Maul de Andrade (XXX.055.594-XX); Edrise Vinagre Villar (XXX.438.041-XX); Francisca Camilo de Assis (XXX.265.854-XX); Francisca Elita das Chagas (XXX.238.344-XX); Francisco Assis dos Anjos (XXX.604.144-XX); Francisco Paulino da Silva (XXX.760.874-XX); Francisco Queiroga de Oliveira (XXX.297.354-XX); Giseth Cordeiro de Brito Mellato (XXX.342.394-XX); Iolanda Casagrande (XXX.665.789-XX); Jose Francisco de Assis (XXX.562.204-XX); Josefa de Vasconcelos Donato (XXX.555.294-XX); Josepha Silvestre de Oliveira (XXX.704.034-XX); José Soares de Almeida (XXX.874.624-XX); Jovani Paulo Neto (XXX.453.614-XX); Lavinia Abath do Rego Luna (XXX.757.984-XX); Lielia Souza Cordeiro (XXX.084.724-XX); Luiza Ribeiro da Silva (XXX.479.874-XX); Maria Celia Leal Gomes (XXX.077.494-XX); Maria Dulce do Amaral (XXX.033.294-XX); Maria Grasiela de Almeida Dantas (XXX.642.454-XX); Maria José Chaves I (XXX.315.254-XX); Maria da Gloria Accioly de Andrade (XXX.716.644-XX); Maria de Lourdes Britto Pessoa (XXX.890.724-XX); Maria do Livramento Gomes Ferreira (XXX.986.794-XX); Mariano Moreira da Silva (XXX.125.664-XX).
3.2. Recorrentes: Amarilio Sales de Melo (XXX.536.714-XX); Universidade Federal da Paraíba (24.098.477/0001-10).

13.1. Ministros presentes: Augusto Nardes (na Presidência), Aroldo Cedraz (Relator) e Raimundo Carreiro.
13.2. Ministro-Substituto convocado: André Luís de Carvalho.

AROLDO CEDRAZ

Ministro Augusto Nardes.

Transcrevo, a seguir, o parecer da Auditora Federal de Controle Externo Bianca Pires Veiga (peça 63) , o qual contou com a anuência do corpo diretivo da Secretaria de recursos (Serur) :
"INTRODUÇÃO
1.	Trata-se de Pedidos de Reexame interpostos por Amarilio Sales de Melo (R001 - peça 16) e pela Universidade Federal da Paraíba (R002 - peça 5) , por intermédio dos quais se insurgem contra o Acórdão 2313/2011-TCU-Segunda Câmara (p. 27-28 da peça 4) , que considerou ilegais os atos de aposentadoria de Amarilio Sales de Melo, Domilson Maul de Andrade e Maria da Gloria Accioly de Andrade.
1.1.	A deliberação recorrida apresenta o seguinte teor:
9.1. considerar legais os atos de fls. 2/6, 12/21, 32/117 e 123/152, Afranio de Souza Branco (fls. 2/6) , Antonia Maria da Silva (fls. 12/16) , Denise de Castro Ferreira (fls. 17/21) , Francisca Camilo de Assis (fls. 32/36) , Francisca Elita das Chagas (fls. 37/41) , Francisco Assis dos Anjos (fls. 42/46) , Francisco Paulino da Silva (fls. 47/51) , Francisco Queiroga de Oliveira (fls. 52/56) , Giseth Cordeiro de Brito Mellato (fls. 57/62) , Iolanda Casagrande (fls. 63/67) , Jose Francisco de Assis (fls. 68/72) , Josefa de Vasconcelos Donato (fls. 73/77) , Josepha Silvestre de Oliveira (fls. 78/82) , José Soares de Almeida (fls. 88/92) , Jovani Paulo Neto (fls. 93/97) , Lavinia Abath do Rego Luna (fls. 98/102) , Lielia Souza Cordeiro (fls. 103/107) , Luiza Ribeiro da Silva (fls. 108/112) , Maria Celia Leal Gomes (fls. 113/117) , Maria Dulce do Amaral (fls. 133/137) , Maria Grasiela de Almeida Dantas (fls. 138/142) , Maria José Chaves I (fls. 143/147) , Maria de Lourdes Britto Pessoa (fls. 123/127) , Maria do Livramento Gomes Ferreira (fls. 128/132) e Mariano Moreira da Silva (fls. 148/152) , concedendo-lhes registro, ressalvando que: 
9.2. em atenção aos princípios da segurança jurídica e da proteção da confiança em favor do administrado, considerar, excepcionalmente, legal o ato de aposentadoria de fls. 27/31, de interesse de Edrise Vinagre Villar, concedendo-lhe registro;
9.3. considerar ilegais os atos de fls. 7/11, 22/26 e 118/122, de interesse de Amarilio Sales de Melo (fls. 7/11) , Domilson Maul de Andrade (fls. 22/26) e Maria da Gloria Accioly de Andrade (fls. 118/122) , negando-lhes os respectivos registros;
9.4. dispensar o ressarcimento das quantias indevidamente recebidas, em boa-fé, consoante o disposto no Enunciado nº 106 da Súmula de Jurisprudência do TCU;
9.5. determinar a Universidade Federal da Paraíba que:
9.5.1. faça cessar os pagamentos indevidos decorrentes dos atos ora impugnados, no prazo de 15 (quinze) dias, contado a partir da ciência desta deliberação, sujeitando-se a autoridade administrativa omissa à responsabilidade solidária, ante o disposto nos arts. 71, inciso IX, da Constituição Federal e 262, caput, do Regimento Interno do TCU;
9.5.2. dê ciência, no prazo de 15 (quinze) dias, contado da notificação, do inteiro teor desta deliberação aos interessados cujos atos foram considerados ilegais, alertando-os de que o efeito suspensivo proveniente da interposição de eventuais recursos não os exime da devolução dos valores percebidos indevidamente, caso os recursos não sejam providos; 
9.5.3. envie a esta Corte de Contas, no prazo de 30 (trinta) dias, contado da notificação, cópias dos documentos que comprovem a data em que os interessados tiveram ciência desta deliberação;
9.6. com supedâneo no art. 262, § 2º, do Regimento Interno do TCU, orientar a  Universidade Federal da Paraíba acerca da possibilidade de emissão de novos atos, livres da irregularidade apontada nos autos, para que sejam submetidos à apreciação por este Tribunal, na forma do art. 260, caput, também do Regimento Interno do TCU;
9.7. determinar à Sefip que proceda à verificação do cumprimento das medidas indicadas nos subitens anteriores, representando a este Tribunal, caso necessário.
HISTÓRICO
2.	Trata-se de processo de aposentadoria que considerou ilegais os atos de aposentadoria dos interessados em decorrência da inclusão irregular da vantagem do art.184, inciso II, da Lei 1.711/1952, sendo os interessados regidos pela CLT antes do advento da Lei 8.112/1990.
2.1.	Em relação ao R001, esta Unidade Técnica já havia analisado o recurso, conforme instrução à peça 38. Entretanto, em decorrência de novos documentos acostados às peças 45 e 55, foi determinado pelo relator, Ministro Aroldo Cedraz, em Despacho à peça 59, a restituição dos autos a esta Secretaria de Recursos para reanálise do Pedido de Reexame interposto por Amarílio Sales de Melo, bem como para análise de mérito do Pedido de Reexame interposto pela Universidade Federal da Paraíba.
EXAME DE ADMISSIBILIDADE
3.	Reitera-se os exames preliminares de admissibilidade (peças 17 e 5 - p. 54-57) , ratificados às peças 18 e 5 (p. 60) , pelo Relator dos autos à época, Ministro Raimundo Carreiro, que entendeu pelo conhecimento do recurso, uma vez que preenchidos os requisitos do art. 48 da Lei 8.443/92, c/c os artigos 285 e 286, parágrafo único, do RI/TCU, suspendendo-se os efeitos dos itens 9.3 e 9.5.1 do acórdão recorrido, em relação a Amarilio Sales de Melo e sem efeito suspensivo, nos termos do art. 286, § único, c/c o art. 285, § 2°, do RI/TCU, em relação à Universidade Federal da Paraíba.
EXAME DE MÉRITO
4.	Delimitação
4.1.	Constitui objeto do presente recurso definir se:
	a) a aposentadoria de Amarilio Sales de Melo pode prosperar em primazia ao princípio da segurança jurídica;
	b) aplica-se aos processos do TCU o prazo decadencial do art. 54 da Lei 9784/1999;
	c) os interessados eram regidos pela CLT ou pela Lei 1.711/1952 antes da prolação da Lei 8.112/1990.
5.	Do princípio da Segurança Jurídica.
5.1.	Amarilio Sales de Melo defende-se no recurso que sua aposentadoria pode prosperar em primazia ao princípio da segurança jurídica, aduzindo os seguintes argumentos:
	a) foi aposentado em 1991, portanto, há mais de 23 anos, com o respaldo da Secretaria de Controle Interno do então Ministério da Educação e do Desporto, além da Controladoria Geral da União;
	b) encontra-se acometido por Alzheimer e Parkinson;
	c) a vantagem impugnada corresponde atualmente ao valor de R$1.571,00;
	d) a segurança jurídica tem sustentação no fato consumado e o desfazimento de atos que já produziram efeitos após vários anos, mesmo que sejam considerados viciados, não é razoável;
	Análise
5.2.	Quanto ao argumento de ter havido violação ao princípio da segurança jurídica ou da proteção da confiança, cabe lembrar que a sedimentada jurisprudência da Suprema Corte é no sentido de classificar como ato complexo a concessão de aposentadoria, reforma ou pensão, consoante os seguintes julgados (RMS 3881/SP, MS 19875/DF, RE 195861/ES e MS 23665/DF) .
5.3.	Assim, sendo o ato de aposentadoria e/ou pensão complexo, este somente passa a estar plenamente formado (perfeito) , válido (aferição da legalidade com reflexo de definitividade perante a Administração) e eficaz (plenamente oponível a terceiros, deixando de apresentar executoriedade provisória) quando recebe o registro pela Corte de Contas. Tal entendimento decorre do disposto no inciso III do art. 71 da Constituição Federal, que estabelece que compete ao Tribunal de Contas da União apreciar, para fins de registro, a legalidade dos atos de admissão, assim como a concessão de aposentadoria, reforma ou pensão.
5.4.	Nessa perspectiva, impõe-se reconhecer que referidos atos possuem natureza precária, razão pela qual, até que haja o efetivo julgamento e o consequente registro pela Corte de Contas, não há que se falar em direito adquirido, ato jurídico perfeito ou em proteção da confiança, tendo em vista a ausência de aperfeiçoamento e definitividade do ato.
5.5.	A propósito do tema, colaciona-se entendimento esposado pela Corte Constitucional ao decidir no âmbito do RE-195.861/ES:
APOSENTADORIA - ATO ADMINISTRATIVO DO CONSELHO DA MAGISTRATURA - NATUREZA - COISA JULGADA ADMINISTRATIVA - INEXISTÊNCIA. O ato de aposentadoria exsurge complexo, somente se aperfeiçoando com o registro perante a Corte de Contas. Insubsistência da decisão judicial na qual assentada, como óbice ao exame da legalidade, a coisa julgada administrativa.
5.6.	No caso em apreço, não houve o respectivo registro em razão da constatação de ilegalidade no ato, o que afasta, por si só, a presunção de legitimidade do ato administrativo que lhe concedeu o benefício, não havendo, assim, que se falar em violação da segurança jurídica ou de proteção da confiança. 
5.7.	Sobre a questão, observa-se, ainda, que não se mostra factível o argumento de se convolar em legais atos eivados de vícios, dado o longo lapso temporal transcorrido entre sua edição e a consequente apreciação pelo TCU, porquanto estas situações geram tão-somente a necessidade de instauração do contraditório, consoante Acórdão 5962/2012-TCU-Segunda Câmara, verbis:
4. Nos termos da jurisprudência do STF, o transcurso de longo lapso temporal entre a edição do ato e sua apreciação por parte do TCU não converte a concessão ilegal em legal, gerando apenas a necessidade de instauração do contraditório e da ampla defesa para a validade do processo, na hipótese de o ato haver ingressado no Tribunal há mais de cinco anos (MS-25.116, MS-25.403, MS-25.343, MS-27.296, entre outros) 
5.8.	No caso concreto, embora a vigência do ato tenha se dado em 1/2/1991 (peça 62) , este somente foi disponibilizado ao TCU em 12/5/2009, tendo o julgamento ocorrido em 12/4/2011, em sessão realizada pela Segunda Câmara, dentro, portanto, do prazo de 5 (cinco) anos. 
5.9.	Não se pode perder de vista que este Tribunal, em atenção ao referido princípio, dispensou a devolução dos valores indevidamente recebidos, nos termos consignados no item 9.4. do Acórdão recorrido.
6.	Do prazo decadencial do art. 54 da Lei 9784/1999.
6.1.	Amarilio Sales de Melo defende-se no recurso que o ato de concessão de aposentadoria é composto e, por isso, aplica-se o prazo decadencial do art. 54 da Lei 9784/1999.
	Análise
6.2.	Sobre a decadência do direito de a Administração rever os seus próprios atos e o exercício do controle externo por parte deste Tribunal, impende mencionar que o Supremo Tribunal Federal já se pronunciou acerca da não incidência da decadência administrativa em face da inaplicabilidade do art. 54 da Lei 9.784/1999 aos processos por meio dos quais o TCU exerce sua competência constitucional de controle externo prevista no inciso III do art. 71 da Constituição Federal, consoante entabulado no MS 24.859/DF, de 4/8/2004:
EMENTA: CONSTITUCIONAL. ADMINISTRATIVO. PENSÃO. T.C.U.: JULGAMENTO DA LEGALIDADE: CONTRADITÓRIO. PENSÃO: DEPENDÊNCIA ECONÔMICA.
I. - O Tribunal de Contas, no julgamento da legalidade de concessão de aposentadoria ou pensão, exercita o controle externo que lhe atribui a Constituição Federal, art. 71, III, no qual não está jungindo a um processo contraditório ou contestatório. Precedentes do STF. 
II. - Inaplicabilidade, no caso, da decadência do art. 54 da Lei 9.784/99. 
III. - Concessão da pensão julgada ilegal pelo TCU, por isso que, à data do óbito do instituidor, a impetrante não era sua dependente econômica. 
IV. - MS indeferido. (destacamos) 
6.3.	Ainda, com essa mesma orientação, registra-se manifestação do Ministro Marco Aurélio, ao apreciar o MS 27.966/DF, de 11/9/2012:
Quanto ao prazo previsto no artigo 54 da Lei nº 9.784/99, relativamente à revisão de atos administrativos, os pronunciamentos desta Corte são reiterados no sentido de não ser aplicável a ato complexo como é o da aposentadoria, vale dizer, fica afastado quando se faz em jogo a atuação do Tribunal de Contas da União, iniludivelmente também administrativa, apreciando o cálculo dos proventos da aposentadoria para homologá-la ou não - precedentes: Mandados de Segurança nº 24.997-8/DF, 25.090-9/DF e 25.192-1/DF, relatados pelo Ministro Eros Grau, com acórdãos publicados no Diário da Justiça de 1º de abril de 2005 - os concernentes aos dois primeiros - e 6 de maio de 2005, respectivamente. (g.n.) . 
6.4.	Calcado nesta premissa, este Tribunal editou a Súmula 278:
Os atos de aposentadoria, reforma e pensão têm natureza jurídica de atos complexos, razão pela qual os prazos decadenciais a que se referem o § 2º do art. 260 do Regimento Interno e o art. 54 da Lei nº 9.784/99 começam a fluir a partir do momento em que se aperfeiçoam com a decisão do TCU que os considera legais ou ilegais, respectivamente.
6.5.	Deste modo, não há que se acolher os argumentos a favor do recorrente.
7.	Do regime laboral sob o qual os interessados estavam submetidos antes da prolação da Lei 8.112/1990. 
7.1.	Amarilio Sales de Melo defende-se no recurso, aduzindo os seguintes argumentos:
a) foi regido pelo regime estatutário, Lei 1.711/1952, e não pelo regime da CLT, antes da publicação da Lei 8.112/1990;
b) A proposta do Ministério Público junto ao TCU, no sentido da substituição da vantagem do art. 184, inciso II, da Lei 1.711/1952 pela vantagem do art. 192 da Lei 8.112/1990, deve ser analisada com cautela, já que atualmente o art. 192, da Lei 8.112/1990, encontra-se revogado pelo art. 18 da Lei 9.527/1997, não tendo aplicabilidade no caso presente em função de não mais existir no mundo jurídico.
7.2.	A Universidade Federal da Paraíba defende-se no recurso, aduzindo os seguintes argumentos:
a) os servidores Amarílio Sales de Melo, Domilson Maul de Andrade e Maria da Glória Accioly de Andrade, nunca foram submetidos ao Regime da Consolidação das Leis do Trabalho, mas sim ao regime estatutário de que tratava a Lei 1.711/52 e posteriormente, com exceção do servidor Domilson Maul de Andrade, que aposentou antes, ao Regime Jurídico Único de que trata a Lei 8.112/1990 (peça 5, p. 49) ;
b) Amarílio Sales de Melo gozava de estabilidade desde a década de 1960 (peça 52, p. 53) e, portanto, não era regido pela CLT.
	Análise
7.3.	O Acórdão 2313/2011-TCU-Segunda Câmara, ora recorrido, considerou as aposentadorias de Amarilio Sales de Melo, Domilson Maul de Andrade e Maria da Gloria Accioly de Andrade ilegais em decorrência da inclusão da vantagem do art. 184, inciso II, da Lei 1.711/1952, nos proventos do servidor regido pela CLT, antes do advento da Lei 8.112/1990.
7.4.	Entretanto, em resposta ao Ofício 13.900/2014-TCU/SEFIP (peça 50) , a Universidade Federal da Paraíba acostou documento à peça 52, p. 53, onde se verifica que Amarílio Sales de Melo gozava de estabilidade desde a década de 1960, não sendo, portanto, regido pela CLT, mas pela Lei 1.711/1952 e, deste modo, o ato de aposentadoria de Amarílio Sales de Melo deve ser considerado legal.
7.5.	No que concerne a Domilson Maul de Andrade e Maria da Glória Accioly de Andrados, não há nos autos nenhum documento que corrobore os argumentos da Universidade Federal da Paraíba de que eles nunca foram submetidos ao Regime da Consolidação das Leis do Trabalho. Ademais, consta, em seus atos (peça 1, p. 23 e peça 3, p. 21) , que eles eram regidos pela CLT, antes da Lei 8.112/1990.
CONCLUSÃO
8.	Da análise anterior, conclui-se que:
a) a aposentadoria de Amarilio Sales de Melo não poderia prosperar somente em primazia ao princípio da segurança jurídica;
b) não se aplica aos processos do TCU o prazo decadencial do art. 54 da Lei 9784/1999; 
c) Amarilio Sales de Melo era regido pela Lei 1.711/1952 antes da prolação da Lei 8.112/1990. Quanto a Domilson Maul de Andrade e Maria da Glória Accioly de Andrade não há nos autos nenhum documento que comprove que eles não eram regidos pela CLT antes do advento da Lei 8.112/1990.
8.1.	Com base nessas conclusões, propõe-se o provimento parcial dos recursos.
PROPOSTA DE ENCAMINHAMENTO
9.	Ante o exposto, submetem-se os autos à consideração superior, propondo-se, com fundamento no art. 48 da Lei 8.443/1992:
a)	conhecer dos recursos interpostos para, no mérito, dar-lhes provimento parcial de modo a considerar o ato de Amarilio Sales de Melo legal, promovendo o respectivo registro;
b)	dar ciência do acórdão que for prolatado aos recorrentes e aos demais interessados, ressaltando-se que o relatório e o voto que o acompanharem podem ser consultados no endereço www.tcu.gov.br/acordaos, no dia seguinte ao de sua oficialização."
2.	Em sua cota de participação, o Ministério Público junto ao TCU, nestes autos representado pelo Procurador Júlio Marcelo de Oliveira (peça 66) , discordando em parte do parecer da Serur, opinou pelo pelo provimento dos recursos interpostos por Amarílio Sales de Melo e pela Universidade Federal da Paraíba, de modo a tornar insubsistentes os itens 9.3 e 9.5.1 do Acórdão 2313/2011-TCU-Segunda Câmara e considerar legais os atos de aposentadoria de Amarílio Sales de Melo, Domílson Maul de Andrade e Maria da Gloria Accioly de Andrade, por meio do seguinte parecer:
"Trata-se de pedidos de reexame interpostos por Amarílio Sales de Melo (peça 16) e pela Universidade Federal da Paraíba (peça 5, p. 49) contra o Acórdão 2313/2011-TCU-Segunda Câmara (peça 4, p. 27/8) que, entre outras medidas, considerou ilegais os atos de aposentadoria em favor de Amarílio Sales de Melo, Domílson Maul de Andrade e Maria da Gloria Accioly de Andrade, em razão da percepção indevida da vantagem do art. 184, inciso II, da Lei 1.711/1952:
9.1. considerar legais os atos de fls. 2/6, 12/21, 32/117 e 123/152, Afranio de Souza Branco (fls. 2/6) , Antonia Maria da Silva (fls. 12/16) , Denise de Castro Ferreira (fls. 17/21) , Francisca Camilo de Assis (fls. 32/36) , Francisca Elita das Chagas (fls. 37/41) , Francisco Assis dos Anjos (fls. 42/46) , Francisco Paulino da Silva (fls. 47/51) , Francisco Queiroga de Oliveira (fls. 52/56) , Giseth Cordeiro de Brito Mellato (fls. 57/62) , Iolanda Casagrande (fls. 63/67) , Jose Francisco de Assis (fls. 68/72) , Josefa de Vasconcelos Donato (fls. 73/77) , Josepha Silvestre de Oliveira (fls. 78/82) , José Soares de Almeida (fls. 88/92) , Jovani Paulo Neto (fls. 93/97) , Lavinia Abath do Rego Luna (fls. 98/102) , Lielia Souza Cordeiro (fls. 103/107) , Luiza Ribeiro da Silva (fls. 108/112) , Maria Celia Leal Gomes (fls. 113/117) , Maria Dulce do Amaral (fls. 133/137) , Maria Grasiela de Almeida Dantas (fls. 138/142) , Maria José Chaves I (fls. 143/147) , Maria de Lourdes Britto Pessoa (fls. 123/127) , Maria do Livramento Gomes Ferreira (fls. 128/132) e Mariano Moreira da Silva (fls. 148/152) , concedendo-lhes registro, ressalvando que:
9.2. em atenção aos princípios da segurança jurídica e da proteção da confiança em favor do administrado, considerar, excepcionalmente, legal o ato de aposentadoria de fls. 27/31, de interesse de Edrise Vinagre Villar, concedendo-lhe registro;
9.3. considerar ilegais os atos de fls. 7/11, 22/26 e 118/122, de interesse de Amarílio Sales de Melo  (fls. 7/11) , Domílson Maul de Andrade (fls. 22/26) e Maria da Gloria Accioly de Andrade (fls. 118/122) , negando-lhes os respectivos registros;
9.4. dispensar o ressarcimento das quantias indevidamente recebidas, em boa-fé, consoante o disposto no Enunciado nº 106 da Súmula de Jurisprudência do TCU;
9.5. determinar a Universidade Federal da Paraíba que:
9.5.1. faça cessar os pagamentos indevidos decorrentes dos atos ora impugnados, no prazo de 15 (quinze) dias, contado a partir da ciência desta deliberação, sujeitando-se a autoridade administrativa omissa à responsabilidade solidária, ante o disposto nos arts. 71, inciso IX, da Constituição Federal e 262, caput, do Regimento Interno do TCU;
9.5.2. dê ciência, no prazo de 15 (quinze) dias, contado da notificação, do inteiro teor desta deliberação aos interessados cujos atos foram considerados ilegais, alertando-os de que o efeito suspensivo proveniente da interposição de eventuais recursos não os exime da devolução dos valores percebidos indevidamente, caso os recursos não sejam providos;
9.5.3. envie a esta Corte de Contas, no prazo de 30 (trinta) dias, contado da notificação, cópias dos documentos que comprovem a data em que os interessados tiveram ciência desta deliberação;
9.6. com supedâneo no art. 262, § 2º, do Regimento Interno do TCU, orientar a Universidade Federal da Paraíba acerca da possibilidade de emissão de novos atos, livres da irregularidade apontada nos autos, para que sejam submetidos à apreciação por este Tribunal, na forma do art. 260, caput, também do Regimento Interno do TCU;
9.7. determinar à Sefip que proceda à verificação do cumprimento das medidas indicadas nos subitens anteriores, representando a este Tribunal, caso necessário
A Serur instruiu os presentes recursos, concluindo o seguinte:
c) Amarílio Sales de Melo era regido pela Lei 1.711/1952 antes da prolação da Lei 8.112/1990. Quanto a Domílson Maul de Andrade e Maria da Glória Accioly de Andrade não há nos autos nenhum documento que comprove que eles não eram regidos pela CLT antes do advento da Lei 8.112/1990.
Desse modo, formulou a seguinte proposta de encaminhamento:
9. Ante o exposto, submetem-se os autos à consideração superior, propondo-se, com fundamento no art. 48 da Lei 8.443/1992:
a) conhecer dos recursos interpostos para, no mérito, dar-lhes provimento parcial de modo a considerar o ato de Amarílio Sales de Melo legal, promovendo o respectivo registro;
b) dar ciência do acórdão que for prolatado aos recorrentes e aos demais interessados, ressaltando-se que o relatório e o voto que o acompanharem podem ser consultados no endereço www.tcu.gov.br/acordaos, no dia seguinte ao de sua oficialização.
Concorda-se com a unidade técnica no que diz respeito à legalidade do ato de Amarílio Sales de Melo.
Com relação à interessada Maria da Gloria Accioly de Andrade, nota-se que foi nomeada por Decreto Presidencial, publicado no DOU de 11.6.1962, para exercer a função de Telegrafista, Nível 12, do quadro de pessoal permanente do Ministério das Comunicações, com informação de posse e efetivo exercício em 1º.8.1962, de acordo elementos acostados à peça 5, p. 45.
Na sequência, há informações sobre promoções por antiguidade, licenças para tratamento de saúde com fundamento no art. 98 da Lei 1.711/1952, concessão de abonos (art. 123) e licença especial não usufruída (art. 117) , tudo com amparo no Antigo Estatuto, e redistribuição da interessada para o quadro de pessoal da Universidade Federal da Paraíba.
Quanto ao servidor Domílson Maul de Andrade, a Portaria DP/nº 221 da Universidade Federal da Paraíba, de 24.3.1969, transformou o cargo de Professor Catedrático do quadro de pessoal permanente da universidade, ocupado pelo interessado, em cargo de Professor Titular, na forma do art. 10 do Decreto-lei 464, de 11.2.1969 (peça 5, p. 29) .
O interessado obteve, mediante requerimento dirigido ao Reitor da UFPB em 30.4.1976, licença especial, nos termos do art. 88, inciso VII, c/c. art. 116 da Lei 1.711/1952 (peça 5, p. 32) .
A Portaria de inativação do servidor, com fundamento no art. 40, inciso III, alínea a, da Constituição Federal de 1988, em sua redação original, publicada no DOU de 11.6.1990, antes da edição da Lei 8.112/1990, afasta a tese de que se trata de ex-celetista (peça 5, p. 37) .
Essas informações funcionais revelam que os servidores Maria da Gloria Accioly de Andrade e Domílson Maul de Andrade eram, conforme esclareceu a Universidade Federal da Paraíba, servidores estatutários detentores de cargos efetivos, regidos pela Lei 1.711/1952, e não empregados públicos ex-celetistas.
Ante o exposto, o Ministério Público de Contas opina pelo provimento dos recursos interpostos por Amarílio Sales de Melo (peça 16) e pela Universidade Federal da Paraíba (peça 5, p. 49) , de modo a tornar insubsistentes os itens 9.3 e 9.5.1 do Acórdão 2313/2011-TCU-Segunda Câmara e considerar legais os atos de aposentadoria de Amarílio Sales de Melo, Domílson Maul de Andrade e Maria da Gloria Accioly de Andrade."
É o Relatório.

8.1. Thiago de Carvalho Migliato (36009/OAB-DF) e outros, representando Amarilio Sales de Melo.

Procurador Júlio Marcelo de Oliveira.

Pessoal. Aposentadoria. Vantagem do art. 184, inciso II, da Lei 1.711/1952, concedida a servidores que eram regidos pela CLT antes do advento da Lei 8.112/1990. Ilegalidade do ato. Pedido de reexame. Novos elementos apresentados capazes de modificar parcialmente o juízo realizado pelo Tribunal. Provimento.

APOSENTADORIA (APOS)

Secretaria de Recursos (Serur); Secretaria de Fiscalização de Pessoal (Sefip).

Conforme visto no Relatório precedente, cuidam os autos de Pedidos de Reexame interpostos por Amarílio Sales de Melo e pela Universidade Federal da Paraíba contra o Acórdão 2313/2011-TCU-Segunda Câmara que, entre outras medidas, considerou ilegais os atos de aposentadoria em favor de Amarílio Sales de Melo, Domílson Maul de Andrade e Maria da Gloria Accioly de Andrade, em razão da percepção indevida da vantagem do art. 184, inciso II, da Lei 1.711/1952.
Preliminarmente, ratifico o exame de admissibilidade despachado por mim nestes autos (peça 59) , uma vez que o recurso apresentado atende aos requisitos dispostos nos artigos 277, II, e 278, caput e § 1º, do Regimento Interno do TCU.
Em suma, a unidade instrutiva concluiu que o vínculo de Amarilio Sales de Melo com a administração pública era regido pela Lei 1.711/1952, antes da prolação da Lei 8.112/1990. Por outro lado, quanto a Domílson Maul de Andrade e a Maria da Glória Accioly de Andrade, considerou que não há nos autos documento algum que comprove que eles não eram regidos pela CLT antes do advento da Lei 8.112/1990.
Assim, propôs conhecer dos recursos interpostos para, no mérito, dar-lhes provimento parcial de modo a considerar o ato de Amarilio Sales de Melo legal, promovendo o respectivo registro. Por conseguinte, manteve a negativa de registro dos demais atos.
Por seu turno, o Parquet concordou com a com a unidade técnica no que diz respeito à legalidade do ato de Amarílio Sales de Melo e discordou sobre o encaminhamento em relação aos demais.
Feito esse breve introito, anuo a proposta alvitrada pelo Ministério Público junto ao TCU.
Compulsando os autos, verifico que o vínculo funcional de Amarílio foi regido pela Lei 1.711/1952, no cargo de "Professor Catedrático Código. EC-501, com gozo de estabilidade, a partir de 15 de março 1967", conforme Portaria R/DP/N.° 465 de abril de 1968, subscrita pelo Reitor da Universidade Federal da Paraíba (peça 52, p. 53) .
Assim, não subsistem os motivos que fizeram o seu ato de aposentadoria ser considerado ilegal.
Conforme esclareceu a Universidade Federal da Paraíba, Maria da Gloria Accioly de Andrade e Domílson Maul de Andrade eram servidores estatutários detentores de cargos efetivos, regidos pela Lei 1.711/1952, e não empregados públicos ex-celetistas. Cabe registro, por oportuno, que toda a vida funcional daqueles ex-servidores foi fundamentada no referido estatuto dos servidores públicos, vigente à época, conforme atesta do Parquet.
No caso de Domílson Maul de Andrade, a Portaria DP/nº 221 da Universidade Federal da Paraíba, de 24/3/1969, transformou o cargo de Professor Catedrático do quadro de pessoal permanente da universidade, ocupado pelo interessado, em cargo de Professor Titular, na forma do art. 10 do Decreto-lei 464, de 11/2/1969 (peça 5, p. 29) .
Já Maria da Gloria Accioly de Andrade foi nomeada por Decreto Presidencial, publicado no DOU de 11/6/1962, para exercer a função de Telegrafista, Nível 12, do quadro de pessoal permanente do Ministério das Comunicações, com informação de posse e efetivo exercício em 1/8/1962 (peça 5, p. 45) .
Dessa forma, incorporando os fundamentos e as conclusões da instrução do MPTCU (peça 66) às minhas próprias razões de decidir, concluindo que procedem as razões da recorrente para que seus atos sejam considerados legais e, por conseguinte, registrados por essa Corte, VOTO por que o Tribunal adote a deliberação que ora submeto a este Colegiado.
TCU, Sala das Sessões Ministro Luciano Brandão Alves de Souza, em 18 de junho de 2019.
AROLDO CEDRAZ 
Relator